最高法院民事判決　　　　　　　　　　　　　　　九十三年度台上字第一一六二號
　　上　訴　人　乙○○
　　訴訟代理人　江順雄律師
　　　　　　　　黃進祥律師
　　　　　　　　黃建雄律師
　　被 上訴 人　甲○○
右當事人間請求離婚事件，上訴人對於中華民國九十一年十月十五日台灣高等法院台
南分院第二審判決（九十一年度重家上字第一號），提起上訴，本院判決如下：
    主  文
上訴駁回。
第三審訴訟費用由上訴人負擔。
    理  由
本件被上訴人於上訴人提起離婚之訴時，提起反訴，主張：兩造於民國七十五年十月
五日結婚，係夫妻關係，然上訴人有外遇情事，未與伊同房，又將伊載至荒野至深夜
毆打伊，並與其母、姊逼迫伊無法洗澡、洗衣，誣詆伊有外遇，不准伊東西放在房間
內，復將伊趕出家門，伊生病時不准返回娘家，更拒絕送伊回家，病稍癒欲返家竟遭
拒，伊父母開刀亦不曾聞問，控制伊之薪資不讓伊包紅包給弟弟，更不讓伊參加婚禮
，伊祖母過逝亦不曾聞問，且未參與喪禮，上訴人前所提起之履行同居之訴和解後卻
違約不接伊返家，上訴人之母親有虐待伊之行為，上訴人有惡意遺棄、虐待伊之行為
，其行為構成難以維持婚姻之重大事由，爰依民法第一千零五十二條第二項之規定為
請求等情，求為准兩造離婚、命上訴人給付伊新台幣（下同）八百七十八萬八千元及
自民國九十年六月一日起算法定遲延利息之判決（上訴人請求離婚之訴部分，第一審
為上訴人敗訴之判決，上訴人上訴，原審就此部分廢棄第一審之判決，改判准上訴人
之請求，被上訴人就此部分未再上訴。另被上訴人之反訴，於第一審另依民法第一千
零五十二條第一項第三、四、五款之事由請求離婚，經第一審駁回其訴後上訴原審，
已不再主張此三款事由）。
上訴人則以：被上訴人主張為伊所惡意遺棄，並非真實，伊或伊母並未對被上訴人為
不堪同居之虐待行為。又伊無通姦之事實，被上訴人訴請離婚並無理由，其請求精神
慰撫金亦無理由。再被上訴人所主張之十六萬元並非其特有財產，而係聘金，未經贈
與人聲明為其特有財產，且已作為家庭生活費用支付，被上訴人不得請求返還；又被
上訴人對婚姻並無貢獻，無剩餘財產分配請求權，因兩造離婚之事由係可歸責被上訴
人，且兩造均在外工作，收入並不懸殊，被上訴人未負擔家務，伊之所得非被上訴人
協力所致；坐落台南市○○○街二六號之房地（下稱系爭房地），為伊母親所出資，
雖登記為伊名下，並非伊所有，縱為伊所有，亦係伊母親贈與，不應列入剩餘財產等
語，資為抗辯。
原審審理結果以：按婚姻以夫妻終生之共同生活為目的，非有足以破壞共同生活之重
大事由，難以維持婚姻者，夫妻之一方不得依民法第一千零五十二條第二項規定請求
離婚。是婚姻是否難以維持，應斟酌破壞夫妻共同生活之具體情事，是否客觀上達於
動搖夫妻之共同生活，致夫妻已喪失維持婚姻之意欲以為斷。查被上訴人主張上訴人
將伊載至荒野至深夜毆打伊，並與其母、姊逼迫伊無法洗澡、洗衣，不准伊東西放在
房間內，復將伊趕出家門，伊生病時不准返回娘家，更拒絕送伊回家，病稍癒欲返家
竟遭拒，而伊父母開刀亦不曾聞問，控制伊之薪資不讓伊包紅包給弟弟，更不讓伊參
加婚禮，伊祖母過逝亦不曾聞問，亦未參與喪禮，履行同居之訴和解後違約不接伊返
家等情，為上訴人所否認，而被上訴人就其上開主張，亦未能舉證以實其說，固難予
以採信；惟上訴人於與被上訴人結婚後，有外遇行為，業據證人蕭秋香於本件第一審
時，明確證稱：「我是原告（即上訴人乙○○）患者，我是因為看病才認識原告。我
們是七十九年認識，後來兩人有交往，約四年左右，在這期間有發生過性關係，約一
星期一次，剛開始是在外面，也有去他家。」等語，上訴人既已違背婚姻忠誠義務，
造成被上訴人期待婚姻純潔之陰影，難期上訴人能再協力保持與被上訴人間婚姻共同
生活之圓滿、安全及幸福；被上訴人又主張兩造自八十七年二月起即無夫妻之實，八
十八年五月起即未同房等情，雖與上訴人主張兩造自八十八年五月迄今皆為分居等語
，有所出入，但不論未同房或分居，皆足證兩造間自八十八年五月起即已無夫妻之實
，實難再期兩造得能追求相互間婚姻共同生活之圓滿、安全及幸福；況兩造在本件各
自請求離婚主張之事由，互指對方不是，且多流於情緒性之攻擊字眼，就兩造間婚姻
生活所生齟齬，客觀上足認兩造間早無夫妻情分之存在，夫妻相處所需之互信、互諒
及互愛之誠摯基礎亦已蕩然無存，足認上訴人上開於兩造婚姻關係存續中之外遇行為
，已使兩造婚姻互愛之基礎動搖，致婚姻生破綻而無回復之希望，在客觀上已達於任
何人處於同一境況，均將無意維持婚姻之程度，其夫妻間之和諧、信賴關係已蕩然無
存，兩造已極難復合，應認上訴人應負一半之過失之責，被上訴人以兩造間之婚姻關
係已生破綻，難以繼續維持婚姻共同生活，且係可歸責於上訴人，而依民法第一千零
五十二條第二項之規定訴請離婚，並無不合。次查關於被上訴人請求之剩餘財產分配
問題：按九十一年六月二十六日公布而於九十一年六月二十八日生效施行之民法親屬
編施行法第六條之二規定：「中華民國九十一年民法親屬編修正前適用聯合財產制之
夫妻，其特有財產或結婚時之原有財產，於修正施行後視為夫或妻之婚前財產；婚姻
關係存續中取得之原有財產，於修正施行後視為夫或妻之婚後財產。」，親屬編施行
法第六條之二，主要在於將舊聯合財產制之名稱，如何轉換於新法定財產制之婚前財
產與婚後財產，亦即僅屬名稱之變動規定，而無溯及效力之問題。舊制結婚時之原有
財產與特有財產，於新制成立後仍非屬剩餘財產分配之對象，因此其財產範圍並無變
動，有關新制撤銷（民法第一千零二十條之一）與追加計算（民法第一千零三十條之
三）等保全規定，縱使為新制中公平分配剩餘財產之創舉，但為兼顧交易安全，本條
仍應回歸親屬編施行法第一條不溯及既往之規定，必須該行為發生於新制修正後始有
其適用。兩造係於七十五年十月五日結婚，且未以契約訂立夫妻財產制，亦未改用分
別財產制之事實，為兩造所不爭執，依修正前民法第一千零五條之規定，即應以法定
財產制為其夫妻財產制。民法親屬編施行法第一條規定：「關於親屬之事件，其在修
正前發生者，除本施行法有特別規定外，亦不適用修正後之規定。」，而民法親屬編
施行法第六條之二既非得溯及既往之規定，本件原則上即不適用九十一年六月二十六
日公布而於九十一年六月二十八日生效施行之法定財產制新制，仍應適用七十四年六
月三日公布而於七十四年六月五日生效施行之法定財產制。被上訴人雖主張依九十一
年六月二十六日公布而於九十一年六月二十八日生效施行之民法第一千零三十條之三
規定為請求，然除處分行為係發生於九十一年六月二十八日（含本日）以後，而得適
用新法外，被上訴人之請求，不應准許。按聯合財產制為九十一年六月二十六日修正
公布而於九十一年六月二十八日生效施行前（下稱修正前）之法定財產制。該修正前
之民法第一千零三十條之一第一項規定：「聯合財產關係消滅時，夫或妻於婚姻關係
存續中所取得而現存之原有財產，扣除婚姻關係存續中所負債務後，如有剩餘，其雙
方剩餘財產之差額，應平均分配。但因繼承或其他無償取得之財產，不在此限。」，
兩造於離婚使聯合財產關係消滅時，除各得依修正前之民法第一千零五十八條規定取
回其固有財產外，尚得依此規定請求分配剩餘財產，而此項請求有無理由，自應先究
明兩造於婚姻關係存續中所取得而現存之原有財產（視為婚後財產），以定其分配額
。經查系爭房地，係兩造婚姻關係存續中所購置且登記於上訴人名下，有系爭土地及
建物登記謄本可稽，應推定為上訴人現存之婚後財產，上訴人辯稱：系爭房地為其無
償取得，則須就無償取得之有利事實負舉證責任。上訴人雖舉其母邱林金珠為證，惟
邱林金珠於第一審證稱：購買系爭房地之資金來源，部分係出賣民德路古厝等語，然
該古厝於向建商購買之際，即登記為上訴人所有，故購買系爭房地之資金，縱係上訴
人之母邱林金珠所出，本於建商與上訴人間之債權與物權關係，該民德路古厝即歸上
訴人所有，而該古厝所有權人既為上訴人，於七十六年間再出賣與第三人，所得價金
亦應歸屬上訴人所有，而非邱林金珠，即無邱林金珠出賣自己古厝再購買系爭房地之
問題。再者，關於邱林金珠解除定存部分，系爭房地係兩造於七十七年十二月二十四
日設定抵押權於台南市第三信用合作社，有土地及建物登記謄本附卷可稽，由該信用
合作社借得之貸款加上出賣民德路所得之價金，已足夠清償系爭房地之價金，何須邱
林金珠解除定存來清償？又邱林金珠解除定存二百萬元若係在貸款前，因購買系爭房
地之價金已籌足，何須再向信用合作社貸款？證人邱林金珠之證詞，均尚不能證明系
爭房地為上訴人無償取得之財產，仍應認系爭房地為上訴人婚後財產。關於八十七年
九月出售新營房地價款七百三十五萬元部分：該新營房地，係上訴人於婚姻關係存續
中所購買，且於兩造未離婚，聯合財產關係未消滅前再轉賣第三人七百三十五萬元，
有被上訴人提出之不動產買賣合約書可稽，然上訴人辯稱：連增建、裝潢等共花費七
百六十餘萬元，而八十七年九月間出售價格為七百三十五萬元，還須扣除增值稅三十
五萬元、仲介費二十五萬元，與借貸四百七十萬元，實餘二百零五萬元。查上開費用
為新營房地買賣所必須之支出，參以上訴人於第一審所提之房屋價款分期付款表記載
「5.6.已收乙○○貸款部分：肆佰柒拾萬元整」等語，應認該屋之出賣價款七百三
十五萬元，並非實際所得之款額，被上訴人既未能舉證證明出售該屋實際所得多於上
訴人所自承之二百零五萬元，應認出售該屋之實際所得為二百零五萬元。至上訴人所
辯稱：出售該屋價款已耗用，已非現存之婚後財產云云，惟上訴人就上開所得價款如
何耗用，未舉證以實其說，仍應認出售新營房地實際所得價款二百零五萬元仍為現存
之婚後財產，應列入計算。關於上訴人所有車號第二Ｓ｜七一六七號小客車部分：上
訴人辯稱：該車於九十年三月間購買，當時兩造已分居多年，且被上訴人自八十二年
八月起未再分擔家庭生活費，該車之購買被上訴人並無任何貢獻，不得請求分配云云
。惟查，依修正前之民法第一千零二十六條規定：家庭生活費用，夫無支付能力時，
始由妻就其財產之全部負擔之。上訴人既無不能支付家庭生活費用之能力，尚不得以
被上訴人於八十二年八月起未再分擔家庭生活費為由，拒絕被上訴人此部分之請求。
又不論依修正前或修正後之民法第一千零三十條之一第二項之規定，皆係先依第一項
規定計算出婚姻關係存續中兩造剩餘財產之差額後，平均分配顯失公平時，始依第二
項規定由法院職權酌減其分配額。該車既為婚姻關係存續中所取得而現存之原有財產
（婚後財產），即應列入計算，尚不得以被上訴人對該財產無貢獻，而認被上訴人對
該車不得請求分配。綜上所述，系爭房地、出售新營房地實得價款二百零五萬元、第
二Ｓ｜七一六七號小客車，皆為上訴人現存之婚後財產。再依被上訴人所提出之八十
三年至八十七年度綜合所得稅結算申報書，及財政部台灣省南區國稅局台南市分局函
復之兩造財產資料參考清單與八十七年、八十八年度綜合所得稅各類所得資料查詢表
、八十九年度綜合所得稅申報書及核定通知書，可見上訴人之財產，無論動產與不動
產，皆多於被上訴人，而上訴人又未能舉證證明其負債情形，被上訴人主張就上開資
料所計差額請求剩餘財產之分配，自非無據。依修正前民法第一千零三十條之一，本
應先計算出兩造現存之所有婚後財產，始得再計算差額，惟上訴人之動產與不動產既
然皆高於被上訴人，被上訴人僅請求前述之財產價額分配，因尚在差額內，計算上並
無違上開法條之規定。上訴人所有之系爭房地、第二Ｓ｜七一六七號小客車，經第一
審囑請財團法人中華民國企業技術鑑定委員會鑑價結果，總和為六百三十一萬八千元
，有該鑑定委員會鑑定報告書足憑，加上出售新營房地實際得款二百零五萬元，上訴
人現存之婚後財產有八百三十六萬八千元，平均分配後為四百十八萬四千元，被上訴
人請求分配剩餘財產六百五十萬元，逾四百十八萬四千元部分，尚非有據。至上訴人
辯稱：被上訴人對於家庭並無貢獻等情，由於上訴人與其母為至親，上訴人之母之證
言，不能據以認定被上訴人對於家庭即全無貢獻，況依被上訴人提出之存摺所示轉帳
繳稅紀錄，要難認被上訴人對於兩造家庭費用之分擔全無貢獻，自無遽予適用修正前
民法第一千零三十條之一第二項規定之餘地。準此以觀，被上訴人所得請求分配剩餘
財產額為四百十八萬四千元，逾該金額之請求，並非有據。再查關於被上訴人請求賠
償精神慰撫金二百一十二萬八千元部分：按非婚姻事件之訴，由訴之原因、事實所生
損害賠償之請求，得與離婚之訴合併提起，或於第一審或第二審言詞辯論終結前，為
訴之追加或提起反訴，民事訴訟法第五百七十二條第三項定有明文。被上訴人依民法
第一百八十四條、第一百九十五條、第一千零五十六條規定請求精神上之損害賠償，
得與離婚訴訟合併裁判。又不法侵害他人之身體、健康、名譽、自由、信用、隱私、
貞操，或不法侵害其他人格法益而情節重大者，被害人雖非財產上之損害，亦得請求
賠償相當之金額。其名譽被侵害者，並得請求回復名譽之適當處分，為八十八年四月
二十一日修正公布而於八十九年五月五日生效施行之民法第一百九十五條第一項所明
定。而依民法債編施行法第九條：「修正之民法第一百九十五條之規定，於民法債編
修正施行前，不法侵害他人信用、隱私、貞操，或不法侵害其他人格法益或基於父、
母、子、女、配偶關係之身分法益而情節重大者，亦適用之。」，又通姦之足以破壞
夫妻間之共同生活而非法之所許，此從公序良俗之觀點可得斷言，不問所侵害係何權
利，對於配偶之他方應構成共同侵權行為。婚姻係以夫妻之共同生活為其目的，配偶
應互相協力，保持其共同生活之圓滿、安全及幸福，而夫妻互守誠信，係為確保其共
同生活之圓滿、安全及幸福之必要條件，故應解為配偶因婚姻契約而互負誠實之義務
，配偶之一方行為不誠實，破壞共同生活之圓滿、安全及幸福者，即為違反因婚姻契
約之義務而侵害他方之權利（最高法院五十五年台上字第二０五三號判例參照）。上
訴人確有外遇之情事，並與訴外人蕭秋香有婚外之性行為，該等事實構成被上訴人請
求本件離婚之重要理由，其情節重大，被上訴人據而請求上訴人賠償精神上所受之損
害，自屬有據。經斟酌被上訴人自八十一年四月八日起即任職嘉義市議會擔任會計主
任，有被上訴人提出之嘉義市議會服務證明申請書可憑，而上訴人為醫師，現任職於
台南縣佳里綜合醫院，為兩造所不爭，兩造之身分、社會地位崇高、自七十五年間結
婚之婚姻及前揭各有相當資力之財產狀況，與被上訴人所受之損害程度等各情，認被
上訴人所得請求上訴人賠償之精神慰撫金額以五十萬元為適當，逾此金額之請求即非
正當。又本件雖准被上訴人反訴離婚之請求，然兩造離婚之原因，各有過失，被上訴
人依民法第一千零五十六條規定，請求上訴人給付精神上損害金，並非有據。關於被
上訴人請求返還特有財產十六萬元部分：依一般習俗，聘金若未於訂婚之際退還給男
方，即歸女方父母所有，而女方父母既為所有權人，其如何處分其所有物，當非男方
可得過問。上訴人爭執該十六萬元是否為聘金，並無可取。再者，上訴人雖抗辯：十
六萬元係被上訴人父母贈與伊，並非贈與被上訴人，與一般結婚禮俗上所謂之嫁妝，
係由女方之父母贈與女方，陪嫁到夫家之情形不同云云，亦未能舉證以實其說，亦無
可信。該十六萬元為被上訴人之父母有權處分給被上訴人，則應審酌者為該十六萬元
究係被上訴人之特有財產或原有財產。按九十一年六月二十六日刪除而於九十一年六
月二十八日生效施行前之民法第一千零十三條規定：「左列財產為特有財產：三、夫
或妻所受之贈物，經贈與人聲明為其特有財產者。」被上訴人與被上訴人之父親既未
能舉證證明在結婚當日給予被上訴人之系爭十六萬元時，有表明是被上訴人之特有財
產，僅能認定為被上訴人結婚時之原有財產，而非特有財產，依民法第一千零五十八
條規定，被上訴人於離婚時自得取回之。又修正前之聯合財產原則係以夫為管理使用
人，上訴人雖辯稱：被上訴人自行提領且不知花費於何處等語，即應就辯稱之詞負舉
證責任，而上訴人於第一審九十年九月二十六日陳稱：「十六萬元定存單是拿來支付
我們的共同費用。」然於同年十一月十三日之答辯狀又陳稱：十六萬元於婚後都已
用作生活費了等語，又與其前開抗辯不一致。上訴人辯稱該十六萬元係被上訴人自行
提領且不知花費於何處云云，並不可採。而依民法第一千零五十八條規定，有管理權
之一方即上訴人，就十六萬元之短少應負擔之，被上訴人此部分之請求，應屬正當。
綜上所述，被上訴人依民法第一千零五十二條第二項規定，請求與上訴人離婚，洵屬
正當，應予准許；其請求上訴人給付得分配之剩餘財產額為四百十八萬四千元、精神
慰撫金為五十萬元、其父親於結婚時所給與之十六萬元，合計為四百八十四萬四千元
，亦屬正當，應予准許。又按給付有確定期限者，債務人自期限屆滿時起，負遲延責
任。給付無確定期限者，債務人於債權人得請求給付時，經其催告而未為給付，自受
催告時起，負遲延責任。其經債權人起訴而送達訴狀，或依督促程序送達支付命令，
或為其他相類之行為者，與催告有同一之效力；民法第二百二十九條第一、二項分別
定有明文；又遲延之債務，以支付金錢為標的者，債權人得請求依法定利率計算之遲
延利息。但約定利率較高者，仍從其約定利率；而應付利息之債務，其利率未經約定
，亦無法律可據者，週年利率為百分之五，亦為同法第二百三十三條第一項及第二百
零三條所明定。被上訴人請求上訴人給付之上開款項，原未定有給付之期限，被上訴
人請求自第一審反訴狀繕本送達上訴人之翌日起，按年息百分之五計算之利息，並無
不合。而被上訴人之反訴狀繕本，係於九十年五月三十一日送達上訴人收受，被上訴
人請求上訴人應自九十年六月一日起，按年息百分之五計算遲延利息，自無不合。被
上訴人逾該金額之請求，即非正當，不能准許等情，爰將第一審所為反訴部分被上訴
人全部敗訴之判決，部分廢棄，改判准被上訴人與上訴人離婚，命上訴人應給付被上
訴人四百八十四萬四千元，及自九十年六月一日起至清償日止，按年息百分之五計算
之利息，經核於法並無不合。上訴論旨，就原審取捨證據及認定事實之職權行使，任
意指摘原判決於己不利部分為不當，求予廢棄，非有理由。至於上訴人於第三審始主
張：被上訴人於第一審之反訴書狀，自承自八十三年起至八十九年止，有薪資所得八
百五十一萬八千五百五十九元，而九十年一月起至九月止之薪資所得，預估有六十六
萬四千一百二十八元，合計自八十三年起至九十年九月止，被上訴人自承其薪資所得
有九百二十萬四千六百四十元，佐以第一審卷附台灣銀行嘉義分行九十一年一月三日
銀嘉營字第一○八八四號復第一審法院函所示，被上訴人自八十九年一月一日起至九
十年十二月底止，其綜合存款帳戶（帳號：000000000000號），每半年
均有存款餘額一千餘元，而公教存款帳戶（帳號：000000000000號），
每月均有存款餘額數萬元至五、六十萬元不等，參以第一審卷附財政部台灣省南區國
稅局台南市分局九十年八月十四日南區國稅南市資字第九○○二四七一三號復第一審
法院函所示，被上訴人尚有車號第ＳＶ｜二五二六號自小客車一輛及投資漢神名店百
貨股份有限公司十萬元，而該輛自小客車經第一審法院函請財團法人中華民國企業技
術鑑定委員會鑑定結果，其價值為十萬元，有第一審卷附鑑定報告書可稽，足見被上
訴人並非毫無財產，則法院於計算兩造剩餘財產之差額時自應依上揭民法第一千零三
十條之一第一項本文規定，先計算兩造各自之剩餘財產尚有多少，再算定其差額，若
被上訴人之剩餘財產較少時，始有向上訴人請求剩餘財產分配之權利；又財團法人中
華民國企業技術鑑定委員會之鑑定報告第五頁第伍點載明「本評鑑有關增值稅計算及
各項增稅、減稅、免稅、優稅之規定未予核定在內」，即賦稅不在其鑑定價值時之考
量範圍內，則其所鑑定之價值，顯未扣除土地增值稅之稅賦，然原判決未於計算系爭
房地之價值時，將土地增值稅扣除，是其判決有不適用修正前民法第一千零三十條之
一第一項、土地稅法第五條第一項、民事訴訟法第二百二十二條第一項本文、最高法
院十八年上字第二○九號、第二一四七號判例等語，核係新主張，依民事訴訟法第四
百七十六條第一項規定之反面意旨，非本院所得加以審酌，併予明。
據上論結，本件上訴為無理由。依民事訴訟法第四百八十一條、第四百四十九條第一
項、第七十八條，判決如主文。
中　　　華　　　民　　　國　　九十三　　年　　　六　　　月　　　十　　　日
                              最高法院民事第六庭
                                  審判長法官  吳　正　一
                                        法官  劉　福　來
                                        法官  鄭　玉　山
                                        法官  黃　義　豐
                                        法官  朱　建　男
      右正本證明與原本無異
                                              書  記  官
中　　　華　　　民　　　國　　九十三　　年　　　六　　　月　　 三十 　　日
                                                                        Ｂ
